智慧財產法院民事判決
                                 100年度民專上易字第23號
上  訴  人　  歐陽偉
兼訴訟代理人　歐陽傑
被上訴人  　  獵狐無電器材有限公司
法定代理人　  陳嘉男
上列當事人間侵害專利權有關財產權爭議事件，上訴人對於本院
中華民國100 年3 月24日99年度民專訴字第184 號第一審判決提
起上訴，本院於100 年10月27日言詞辯論終結，判決如下：
    主  文
上訴駁回。
第二審訴訟費用由上訴人負擔。
    事實及理由
一、兩造之聲明及陳述如下：
  (一)上訴人起訴主張：上訴人享有中華民國發明第I309729 號「
    LED 的快速變焦裝置」專利（下稱系爭專利），詎被上訴人
    未經上訴人之授權或同意，竟販售侵害系爭專利之商品「伸
    縮變焦手電筒」（下稱系爭產品），經與系爭專利分析比對
    結果，發現系爭產品確實文義侵害系爭專利申請專利範圍之
    第1 至7 項。爰依專利法第85條第1 項第1 款規定，請求被
    上訴人賠償新臺幣（下同）300,000 元，及依同條第3 項規
    定，上訴人請求損害額3 倍之賠償等語，求為命被上訴人給
    付300,000 元，暨自起訴狀繕本送達翌日起至清償日止，按
    週年利率5%計算之利息。
  (二)被上訴人則以：1.依本院98年度民專訴字第157 號判決之引
    證，即上訴人所述被證2-1 （美國第2004/0190299A1號專利
    ）及被證3 （美國第US1,478,282 號專利）之組合，及本院
    99年度民專訴字第58、126 號判決，駁回上訴人之訴。2.被
    上訴人所能獲得之資訊有限，實非故意侵權，且市面上相關
    產品繁多，被上訴人僅購買5 支，並未以之謀取暴利。3.因
    被上訴人無從比對系爭產品是否落入系爭專利申請專利範圍
    ，因而否認侵權事實等語，資為抗辯。
  (三)原審判決駁回上訴人敗訴，上訴人提起上訴，聲明：1.原判
    決廢棄。2.被上訴人應給付上訴人300,000 元，及自起訴狀
    送達翌日起至清償日止按週年利率5%計算之利息。並主張：
    1.美國第2004/0190299A1號專利（下稱引證1 ）、美國第1,
      478,282 號專利（下稱引證2 ）並未教示具有超過1 倍焦
      距的技術特徵。引證2 在說明書使用等同反光杯的結構，
      即燈泡是有塗銀，而系爭專利無需使用反光杯，以達到遠
      近調整均勻的照明，是一種省略技術特徵之發明，且引證
      1 所教示之反光杯結構，並未如系爭專利省略反光杯結構
      。引證1 、引證2 皆無零至兩倍區間之教示。故引證1 、
      引證2 之組合，不能證明系爭專利申請專利範圍第1 項（
      公告本）不具進步性。
    2.依光學原理的物理現象，系爭專利之更正內容，其中「沙
      漏型光束」係指該凸透鏡位於該第二區間時，通過該凸透
      鏡的的光束達成依聚光效果，該聚光之光束經聚光後，該
      光線繼續行進，於三維立體空間中整體視之即形成具有「
      光腰」的沙漏型光束，與第一區間（1F）之「聚光」，技
      術特徵不同。而引證2 之圖2 、4 及5 ，係揭示連續「散
      光」到「聚光」之效果，然結合以上三圖，係不可能實現
      的；引證1 之圖3 、圖4 並未完全揭露揭露爭專利申請範
      圍第1 項（更正本）的技術特徵。系爭專利與引證1 、引
      證2 之差異，在於光源的技術特徵、調焦範圍、及透鏡吸
      收光部分，而引證1 、引證2 之技術應用均在使用「透鏡
      必須完全吸收光」、「1F內的正立虛像」和「引證1 可在
      1F可達最遠距離」，全無任何超過1F的教示，當然一定沒
      有最大調焦在2F的教示。故引證1 、引證2 之組合，不能
      證明系爭專利申請專利範圍第1 項（更正本）不具進步性
      。
    3.被上訴人之系爭產品落入系爭專利申請專利範圍第1 項（
      公告本及更正本），此有本院5 件一審判決及原證七「專
      利侵害鑑定分析報告」可證。
  (四)被上訴人聲明求為判決：駁回上訴。並抗辯：1.引證1 、引
    證2 之組合可證明系爭專利申請專利範圍第1 項（公告本及
    更正本）不具進步性。又本院98年度民專訴第157 、158 號
    、99年度民專訴字第38、39、57、58、64、70、71、78、84
    及85號判決均判決上訴人敗訴。2.系爭產品未落入系爭專利
    申請專利範圍第1 項（公告本、更正本），上訴人並未證明
    被上訴人有何故意或過失不法侵害其專利權、其於系爭專利
    之專利物品上標示專利證書號數、被上訴人明知或有事實足
    證其可得而知為專利物品、以及上訴人受有何損害等事實。
    3.手電筒非被上訴人之專長，僅係為興趣購買幾支，且非製
    造商、批發商，僅為末端銷售者，不清楚手電筒具有專利。
二、本件兩造所爭執之處，經協議簡化如下（見本院卷第116 頁
    ）：
  (一)系爭專利申請專利範圍第1 項有無應撤銷之原因？是否具進
    步性？
    1.引證1 、引證2 之組合，能否證明系爭專利申請專利範圍
      第1 項（公告本）不具進步性？
    2.引證1 、2 之組合，能否證明系爭專利申請專利範圍第1
      項（更正本）不具進步性？
  (二)上訴人得否依專利法第84條第1 項、第85條第1 項第2 款、
    第3 項規定，請求被上訴人負損害賠償責任？
    1.被上訴人之系爭產品是否落入系爭專利申請專利範圍第1
      項（公告本及更正本）？
    2.被上訴人是否具侵害系爭專利權之故意？
    3.上訴人得否請求被上訴人賠償300,000 元？
三、被上訴人系爭產品並未侵害上訴人之系爭專利權：
  (一)系爭專利之技術內容（見原審卷第82至90頁之專利說明書）
    ：
    1.系爭專利所屬之技術領域：
      依系爭專利之發明專利說明書【發明所屬之技術領域】記
      載，系爭專利係關於一種照明裝置，特別是指一種LED 的
      快速變焦裝置，可應用在多種照明裝置上，如展示燈。
    2.系爭專利之創作目的：
      系爭專利係針對習知之手電筒為改良對象，習知之手電筒
      結構採用燈珠及發光二極體兩組不同光源，其遠近是透過
      不同的光源來改變，結構複雜，對較遠距離則無法照明。
      若調節距離要求在從近到遠至30米左右，如現代軍事戰爭
      中以及警察的夜間作戰、進城巷戰、樓上與樓下及樓與樓
      之間等需遠距聚焦的情況下，散光則看不到；又如攻堅戰
      、進入樓內、樓梯、破門而入等情況，因聚焦成一小點，
      而沒有全面的視野，就需要一個散射的光源。另透過反射
      杯所折射的光而產生的光斑，容易有中間亮，外圍較暗的
      不均勻亮度現象，造成類似環形的光斑。系爭專利之主要
      目的，在於提供一種LED 的快速變焦裝置，根據凸透鏡的
      特性，以LED 為單一發光源，在其前端設有一凸透鏡，調
      整焦距時，可使凸透鏡相對該LED 前後移動，改變光析射
      後的角度，無須使用反射杯，使成為體積小、照明範圍較
      大且調整焦距快速的照明裝置（見系爭專利專利說明書【
      先前技術】、【發明內容】）。
    3.系爭專利之申請專利範圍共7 項，其中第1 項為獨立項，
      其餘為附屬項。而申請專利範圍第1 項（公告本）：「一
      種LED 的快速變焦裝置，包括：一本體，該本體之內部裝
      設有一電源裝置；一LED ，該LED 連接該電源裝置，使該
      LED 固定在該本體的前端內部；一滑套，該滑套可滑動地
      設置於該本體上；以及一凸透鏡，該凸透鏡設於該滑套上
      ，該凸透鏡位在該LED 之前方的光路徑上，該凸透鏡具有
      一焦距，該凸透鏡可選擇地位於一第一區間或一第二區間
      中，該第一區間定義為該LED 至該LED 前方的一第一位置
      之間，該第二區間定義為該第一位置至該LED 前方的一第
      二位置之間，該第一位置與該LED 相距該焦距，該第二位
      置與該LED 相距二倍該焦距；藉此，該LED 發射出光束，
      該光束通過該凸透鏡；當該凸透鏡位於該第一區間時，通
      過該凸透鏡的光束達成一散光效果，該光束的角度為一第
      一角度；當該凸透鏡位於該第二區間時，通過該凸透鏡的
      光束達成一聚光效果，該光束的角度為一第二角度，該第
      一角度大於該第二角度。」其相關圖式如附圖1 所示。
    4.另系爭專利遭他人提起舉發，共有9 件舉發案，上訴人並
      於99年12月23日向智慧財產局申請更正系爭專利申請專利
      範圍第1 項為「一種LED 的快速變焦裝置，包括：一本體
      ，該本體之內部裝設有一電源裝置；一LED ，該LED 連接
      該電源裝置，使該LED 固定在該本體的前端內部；一滑套
      ，該滑套可滑動地設置於該本體上；以及一凸透鏡，該凸
      透鏡設於該滑套上；該凸透鏡具有一焦距，該凸透鏡可選
      擇地位於一第一區間或一第二區間中，該第一區間定義為
      該LED 至該LED 前方的一第一位置之間，該第二區間定義
      為該第一位置至該LED 前方的一第二位置之間，該第一位
      置與該LED 相距該焦距，該第二位置與該LED 相距二倍該
      焦距；藉此，該LED 發射出光束，該光束通過該凸透鏡；
      當該凸透鏡位於該第二區間時，通過該凸透鏡的光束達成
      一『沙漏形光束』之聚光效果，該光束的角度為一第二角
      度，該第一角度大於該第二角度『；藉由凸透鏡可選擇地
      於第一區間或第二區間中，從而使LED 發射的光可由大角
      度的光束持續變化成小角度的光束，由散光效果之照明變
      成具光效果之照明，以達成遠近皆宜之照明設備』。」（
      『』為更正部分，見本院卷第255 頁之系爭專利申請專利
      範圍更正本，及本院依職權調閱之系爭專利申請卷及舉發
      卷），其中第95120629N07 案於100 年9 月2 日經智慧財
      產局審查後，准予更正，並為「舉發成立、應撤銷專利權
      」之審定，更正部分已於同年月21日公告。惟因上訴人對
      之提起訴願，是以上開更正及舉發審定均尚未確定。
  (二)系爭產品（如附圖2 所示）為被上訴人所販賣，此有產品照
    片、發票附卷（見原審卷第9 頁反面）及產品實物（置於外
    放證物箱內）可稽，復為兩造所不爭執，本院即得據此與系
    爭專利申請專利範圍第1 項（公告本及更正本）為技術特徵
    之比對。
  (三)系爭專利申請專利範圍第1 項（公告本）部分：
    1.綜觀系爭專利之專利說明書全文及圖式，解析其申請專利
      範圍第1 項（公告本）如附表一「系爭專利之技術特徵」
      欄所示。而以系爭專利申請專利範圍第1 項（公告本）之
      各項技術特徵為基礎，解析系爭產品的技術特徵予以對應
      。
    2.如附表一所示，系爭產品的技術內容編號a 至d 部分均可
      自系爭專利申請專利範圍第1 項（公告本）中讀取，惟系
      爭產品欠缺編號e 、f 部分，茲分述如下：
      (1)要件1A：
        系爭產品為LED 旋轉變焦手電筒，具有一可與該手電筒
        本體滑動之滑套，操作該滑套可快速改變LED 與單凸透
        鏡之距離，而達到快速變焦之目的。是以系爭產品之a
        要件可對應系爭專利申請專利範圍第1 項（公告本）之
        1A要件「一種LED 的快速變焦裝置」。
      (2)要件1B：
        系爭產品手電筒本體內部可裝設電池，用以提供該LED
        發光之電源，是以系爭產品之b 要件可對應系爭專利申
        請專利範圍第1 項（公告本）之1B要件「一本體，該本
        體之內部裝設有一電源裝置」。
      (3)要件1C：
        系爭產品手電筒具有一LED ，該LED 與本體內部之電池
        電性連接，且其固設於該手電筒本體之前端。是以系爭
        產品之c 要件可對應系爭專利申請專利範圍第1 項（公
        告本）之1C要件「一LED ，該LED 連接該電源裝置，使
        該LED 固定在該本體的前端內部」。
      (4)要件1D：
        系爭產品手電筒本體前端外部套設有一滑套，該滑套可
        於有限範圍內自由地與該本體相對滑動，是以系爭產品
        之d 要件可對應系爭專利申請專利範圍第1 項（公告本
        ）之1D要件「一滑套，該滑套可滑動地設置於該本體上
        」。
      (5)要件1E：
        關於物體與凸透鏡在1 倍焦距內之成像特性，依系爭
          專利說明書第7 頁第4 行：「若物在f-鏡面之間，成
          放大在透鏡同一邊；」（見原審卷第85頁），以及上
          訴人所提上證三「康軒文教國中自然與生活科技第三
          冊（2 上）凸透鏡成像」（見本院卷第255 頁反面）
          ，其右上方文字第2 行記載：「......有的不能在紙
          屏成像，卻可以透過眼睛觀察到物體的成像，則稱為
          虛像，......」，且關於物體在1 倍焦距內形成正立
          放大虛像的圖式影像如附圖3 所示，可知只有當蠟燭
          在距離凸透鏡1 倍焦距內時，始會成一正立虛像與蠟
          燭在凸透鏡同一邊，此時當眼睛在凸透鏡另一邊時，
          可看到一正立蠟燭之虛像成像，即如附圖3 所示之放
          大鏡。因此，基本光學原理為：僅於物在距離凸透鏡
          1 倍焦距內時，始會成一正立虛像與該物在凸透鏡同
          一邊，而當眼睛在凸透鏡另一邊時，可看到一正立虛
          像成像。
        依本院於100 年9 月5 日準備程序勘驗系爭產品之結
          果第二項前段：「手電筒滑套往前伸至最遠的位置，
          以眼睛與手電筒滑套距離約30公分，無法看出手電筒
          滑套凸字形LED ，但將手電筒移近眼睛約5 公分距離
          ，即可看出手電筒滑套透鏡內中央部分置有一凸字形
          LED ，......」（見本院卷第231 頁），可知距離5
          公分之近處，可觀察到整顆LED 之一正立虛像成像，
          參酌前揭基本光學原理，此時整顆LED 應距離凸透鏡
          於1 倍焦距內而成一正立虛像，因此，系爭產品滑套
          往前伸至最遠的位置時，凸透鏡距離整顆LED 仍於1
          倍焦距內。至於距離30公分之較遠處有無法觀測正立
          虛像之情形，此乃因正立虛像亮度有其限制，導致遠
          處無法明確觀測到正立虛像，僅須正立虛像被觀測到
          而確實存在，即足以證明系爭產品滑套往前伸至最遠
          的位置，其凸透鏡距離其整顆LED 仍於1 倍焦距內。
        另本院於100 年9 月5 日準備程序勘驗系爭產品之結
          果第二項後段：「......開啟手電筒，其光斑形成是
          圓形，並呈現倒立凸字形LED 圖像......」部分（見
          本院卷第221 頁），由於整顆LED 包含LED 晶片及LE
          D 晶片上之透明封裝物（例如系爭專利說明書第9 頁
          最末行所載之「環氧樹脂」），而該透明封裝物可能
          具有透鏡之聚散光功能，因此，LED 晶片所發之光能
          「產生倒立凸字形LED 圖像」，無法證明凸透鏡距離
          整顆LED （包含LED 晶片及LED 晶片上之透明封裝物
          ）大於1 倍焦距，而使該整顆LED 成一倒立實像。職
          是，由於「產生倒立凸字形LED 圖像」係由LED 晶片
          所發之光，經過「LED 晶片上之透明封裝物」及「凸
          透鏡」2 個透鏡，經過2 次聚散光之結果，故「產生
          倒立凸字形LED 圖像」無法證明系爭產品滑套往前伸
          至最遠的位置，其凸透鏡距離其整顆LED 大於1 倍焦
          距。
        綜上，因系爭產品滑套往前伸至最遠的位置，凸透鏡
          距離整顆LED 仍於1 倍焦距內，是以系爭產品此部分
          技術內容e 為：「一凸透鏡，該凸透鏡設於該滑套上
          ，該凸透鏡位在該LED 之前方的光路徑上，該凸透鏡
          具有一焦距，該凸透鏡可選擇地位於一第一區間中，
          該第一區間定義為該LED 至該LED 前方的一第一位置
          之間，該第一位置與該LED 相距該焦距」，故無法對
          應系爭專利申請專利範圍第1 項（公告本）之技術特
          徵1E要件。
      (6)要件1F：
        如前所述，因系爭產品滑套往前伸至最遠的位置，單凸
        透鏡之距離LED 仍於1 倍焦距內，是以系爭產品之技術
        特徵f 為：「該LED 發射出光束，該光束通過該凸透鏡
        ；當該凸透鏡位於該第一區間中較靠近該凸透鏡時，通
        過該凸透鏡的光束達成一散光效果，該光束的角度為一
        第一角度；當該凸透鏡位於該第一區間中較遠離該凸透
        鏡時，通過該凸透鏡的光束達成一聚光效果，該光束的
        角度為一第二角度，該第一角度大於該第二角度」，故
        系爭產品f 要件無法對應系爭專利申請專利範圍第1 項
        （公告本）之1F要件。
    3.綜上，以文義分析時，因系爭專利申請專利範圍第1 項（
      公告本）中所有技術特徵於文義上無法完全對應表現於系
      爭產品，因此系爭產品不符合全要件原則，而無法「文義
      讀取」，不符文義侵害，自無須進一步為均等論、禁反言
      、先前技術阻卻、逆均等論等探討。故系爭產品並未落入
      系爭專利申請專利範圍第1 項（公告本）之權利範圍。
  (四)系爭專利申請專利範圍第1 項（更正本）部分：
    1.綜觀系爭專利之專利說明書全文及圖式，解析其申請專利
      範圍第1 項（更正本）如附表二「系爭專利之技術特徵」
      欄所示。而以系爭專利申請專利範圍第1 項（更正本）之
      各項技術特徵為基礎，解析系爭產品的技術特徵予以對應
      。
    2.如附表二所示，系爭產品的技術內容編號a 至d 部分均可
      自系爭專利申請專利範圍第1 項（更正本）中讀取，惟系
      爭產品欠缺編號e 、f 、g 部分，茲分述如下：
      (1)要件1A：
        系爭產品為LED 旋轉變焦手電筒，具有一可與該手電筒
        本體滑動之滑套，操作該滑套可快速改變LED 與單凸透
        鏡之距離，而達到快速變焦之目的。是以系爭產品之a
        要件可對應系爭專利申請專利範圍第1 項（更正本）之
        1A要件「一種LED 的快速變焦裝置」。
      (2)要件1B：
        系爭產品手電筒本體內部可裝設電池，用以提供該LED
        發光之電源，是以系爭產品之b 要件可對應系爭專利申
        請專利範圍第1 項（更正本）之1B要件「一本體，該本
        體之內部裝設有一電源裝置」。
      (3)要件1C：
        系爭產品手電筒具有一LED ，該LED 與本體內部之電池
        電性連接，且其固設於該手電筒本體之前端，是以系爭
        產品之c 要件可對應系爭專利申請專利範圍第1 項（更
        正本）之1C要件「一LED ，該LED 連接該電源裝置，使
        該LED 固定在該本體的前端內部」。
      (4)要件1D：
        系爭產品手電筒本體前端外部套設有一滑套，該滑套可
        於有限範圍內自由地與該本體相對滑動，是以系爭產品
        之d 要件可對應系爭專利申請專利範圍第1 項（更正本
        ）之1D要件「一滑套，該滑套可滑動地設置於該本體上
        」。
      (5)要件1E：
        如前第三(三)2.(5)項所述，基本光學原理為：僅於物在
        距離凸透鏡1 倍焦距內時，始會成一正立虛像與該物在
        凸透鏡同一邊，而當眼睛在凸透鏡另一邊時，可看到一
        正立虛像成像。另如前第三(三)2.(5)至項所述，系爭
        產品滑套往前伸至最遠的位置，凸透鏡距離整顆LED 仍
        於1 倍焦距內，是以系爭產品之e 要件為：「一凸透鏡
        ，該凸透鏡設於該滑套上，該凸透鏡位在該LED 之前方
        的光路徑上，該凸透鏡具有一焦距，該凸透鏡可選擇地
        位於一第一區間中，該第一區間定義為該LED 至該LED
        前方的一第一位置之間，該第一位置與該LED 相距該焦
        距」，故系爭產品之e 要件無法對應系爭專利申請專利
        範圍第1 項（更正本）之1E要件。
      (6)要件1F：
        如前所述，因系爭產品滑套往前伸至最遠的位置，單凸
        透鏡之距離LED 仍於1 倍焦距內，是以系爭產品之技術
        特徵f 為：「該LED 發射出光束，該光束通過該凸透鏡
        ；當該凸透鏡位於該第一區間中較靠近該凸透鏡時，通
        過該凸透鏡的光束達成一散光效果，該光束的角度為一
        第一角度；當該凸透鏡位於該第一區間中較遠離該凸透
        鏡時，通過該凸透鏡的光束達成一沙漏形光束之聚光效
        果，該光束的角度為一第二角度，該第一角度大於該第
        二角度」，故系爭產品f 要件無法對應系爭專利申請專
        利範圍第1 項（更正本）之1F要件。
      (7)技術特徵1G：
        如前所述，因系爭產品滑套往前伸至最遠的位置，單凸
        透鏡之距離LED 仍於1 倍焦距內，是以系爭產品之技術
        特徵g 為：「該凸透鏡可選擇地於第一區間中，從而使
        LED 發射的光可由大角度的光束持續變化成小角度的光
        束，由散光效果之照明變成聚光效果之照明，以達成遠
        近皆宜之照明設備」，故系爭產品g 要件無法對應系爭
        專利申請專利範圍第1 項（更正本）之1G要件。
    3.綜上，以文義分析時，因系爭專利申請專利範圍第1 項（
      更正本）中所有技術特徵於文義上無法完全對應表現於系
      爭產品，因此系爭產品不符合全要件原則，而無法「文義
      讀取」，不符文義侵害，自無須進一步為均等論、禁反言
      、先前技術阻卻、逆均等論等探討。故系爭產品並未落入
      系爭專利申請專利範圍第1 項（更正本）之權利範圍。
四、從而，系爭產品並未落入系爭專利申請專利範圍第1 項（公
    告本及更正本），故被上訴人並未侵害上訴人之系爭專利權
    。因此，上訴人依專利法第84條第1 項、第85條第1 項第1
    款、第2 項、第3 項規定，請求被上訴人給付300,000 元及
    自起訴狀繕本送達翌日起至清償日止，按週年利率5%計算之
    利息，為無理由。是原審駁回上訴人300,000 元本息之請求
    ，並無不合。上訴意旨指摘原判決不當，求予廢棄改判，為
    無理由，應予駁回。
五、因被上訴人並未侵害上訴人之系爭專利權，故兩造其餘之攻
    擊或防禦方法（即系爭專利是否不具進步性、損害賠償之計
    算），及未經援用之證據，經本院斟酌後，認為均不足以影
    響本判決之結果，自無逐一詳予論駁之必要，併此敘明。
據上論結，本件上訴為無理由，依民事訴訟法第449 條第1 項、
第78條，判決如主文。
中　　華　　民　　國　　100 　年　　11　　月　　24　　日
                    智慧財產法院第一庭
                          審判長法  官　李得灶
                                法  官　何君豪
                                法  官　蔡惠如
以上正本係照原本作成。
不得上訴。
中　　華　　民　　國　　100　 年　　11　　月　　24　　日
                                書記官  林佳蘋